【裁判字號】    88,上易,2329
【裁判日期】    890218
【裁判案由】    詐欺
【裁判全文】
臺灣高等法院刑事判決                          八十八年度上易字第二三二九號
    上  訴  人
    即  自訴人  丙○○
    兼  代理人  乙○○
    被      告  戊○○
                己○○
右上訴人因被告詐欺案件，不服臺灣臺北地方法院八十六年度自字第一九五號，中華
民國八十八年一月二十日、三月十日第一審判決，提起上訴，本院判決如左：
    主  文
上訴駁回。
    理  由
一、自訴意旨如附件自訴狀及追加自訴狀所載。
二、按犯罪事實應依證據認定之，無證據不能推定其犯罪事實；被告犯罪不能證明者
    ，應諭知無罪之判決，刑事訴訟法第一百五十四條、第三百零一條第一項定有明
    文。次按刑法上之詐欺罪之成立，以意圖為自己或第三人不法之所有，以詐術使
    人將本人或第三人之物交付為要件，所謂以詐術使人交付或取得財產上之不法利
    益，必須被詐欺人因其詐術而陷於錯誤，若其所用方法不能認為詐術，亦不致使
    人陷於錯誤，即不構成犯罪（最高法院五十二年臺上字第一三００號、四十六年
    臺上字第一六０號判例意旨參照）。訊據被告戊○○坦承曾擔任大金建設股份有
    限公司（以下簡稱大金公司）之副董事長及大鑫開發股份有限公司（以下簡稱大
    鑫公司）之總經理，被告己○○持有之享旺國際開發股份有限公司（以下簡稱享
    旺公司）股份事實上亦為其所有等情；被告己○○坦承擔任享旺公司之負責人。
    惟二人均堅決否認詐欺犯行，戊○○辯稱：「伊因與周詩傳（由原審另結）經營
    理念不合，業於八十二年六月三十日辭去上開職務，在伊任職大金公司、大鑫公
    司期間，坐落臺北縣萬里鄉○○里○○段萬里加投小段一二八之八地號之北海天
    壇金寶塔（以下簡稱金寶塔）均有依工程進度進行興建，嗣辭去上開職務之後，
    何以未能繼續興建，伊亦不清楚，又己○○持有之享旺公司股份固為其所有，惟
    享旺公司主要之業務經營均係由該公司總經理蕭元才負責，伊雖自享旺公司原負
    責人張謨通處受讓上開股份，並同意登記己○○為享旺公司之負責人，惟公司業
    務經營仍由總經理蕭元才負責，伊確未介入業務經營，而有詐欺自訴人乙○○、
    丙○○情事」等語，己○○辯稱：「伊所以擔任享旺公司之負責人係因伊父戊○○將股份登記在伊名下，惟伊僅是名義上負責人，就享旺公司相關經營事項從未
    介入，伊確無詐欺自訴人乙○○、丙○○情事」等語。
三、本件自訴意旨認被告涉犯詐欺罪嫌，無非係以：自訴人於八十一年九月三十日所
    購之金寶塔塔位，係由被告戊○○擔任實際負責人之享旺公司負責銷售，由擔任
    享旺公司負責人之被告己○○負責與渠等簽訂塔位永久使用權契約書，渠等購買
    塔位所取得之金寶塔永久使用權證明書取狀條，亦係由被告戊○○共同鈐蓋印章
    發給等為其論據。
四、經查被告戊○○於自訴人購買上開金寶塔時為享旺公司之實際負責人，享旺公司
    登記負責人為被告己○○之股份實際上為戊○○所有，且自訴人購買塔位所取得
    之金寶塔永久使用權證明書取狀條，亦係由被告戊○○共同鈐蓋印章發給等情，
    固為被告二人所承認，並據證人即曾任享旺公司之董事長張謨通、總經理蕭元才
    、業務經理蘇俊明等於原審證述明確（見原審卷三第十五頁反面至第十七頁、第
    七一頁反面至第七二頁反面、卷二第一三二至一三四頁），並有永久使用權證明
    書取狀條在卷可憑（原審卷二第一二七頁）。而上開金寶塔原擬自八十一年八月
    十七日起開工，預計八十二年元月中旬，即可完成地下室一、二層之挖土方及十
    八公尺與十七公尺加勁式護坡擋土牆工程結構，惟現已停止興建等情，固亦為被
    告所自承，並有興建個案說明書等在卷可稽（原審卷一第二十五頁反面）。惟查
    ：
（一）、大金公司自八十一年八月十七日起迄至八十二年二、三月間，確有依工程進
        度進行上開金寶塔之施工，一樓部分塔位並已開始使用，且相關支出亦均依
        規定檢附承包商向其請領工程款之發票經復華建築經理股份有限公司（以下
        簡稱復華公司）審核認可後，始撥付該等款項，有載明諸如：工程概要簡介
        、工程進度查核報告、工程款核撥報告、工程估驗計價單等之工程款核撥報
        告書、金寶塔工程進度照片、大金公司專戶撥款請款文件及存摺影本等附於
        原審卷可稽（原審卷二第八三至一０五頁）及現場照片五紙附於原審法院八
        十四年度上訴字第三五九一號甲○○等人自訴大金公司負責人周詩傳詐欺案
        卷（第一０一頁）可資佐證，而被告戊○○曾於八十二年六月十五日發函要
        求大金公司負責人周詩傳就大金公司業務走向、經營權責及財務狀況等召開
        董事會，嗣因周詩傳未加理會，被告乃於八十二年六月三十日辭去大金公司
        副董事長、大鑫公司總經理職務，經周詩傳核准辭職等情，復有登報聲明啟
        事剪報資料、簽呈、敬告函等在卷可憑（原審卷二第六七至六九頁）。又上
        開金寶塔事後所以未能繼續興建，實係因大金公司債權人林清森對上開金寶
        塔坐落土地實施強制執行程序所致，亦經本院調閱原審法院八十四年度自字
        第六八號甲○○等人自訴大金公司負責人周詩傳詐欺案件卷宗及台灣士林地
        方法院八十三年度執字第四四六０號執行卷宗查明，並經證人甲○○於本院
        證述屬實（見本院八十九年一月三日筆錄），且據大金公司債權人林清森於
        上開原審法院八十四年度自字第六八號案件中證稱：「我借大金公司錢，公
        司開給我本票，大金公司未還錢，是我拿本票裁定去查封大金公司塔位的」
        等語，並有原審法院八十三年度票字第六一四二號民事裁定、八十四年度自
        字第六八號刑事判決附卷可資參酌。參以被告任職大金公司、大鑫公司期間
        ，大金公司確有斥資興建，且業已興建至二樓，其中就上開金寶塔坐落基地
        之產權狀況、建造請領、工程款核撥等細節，並委由復華公司進行鑑證等情
        ，足徵被告戊○○尚無藉興建金寶塔一事訛詐消費者情事。
（二）、又享旺公司原係由張謨通擔任董事長，蕭元才擔任總經理，嗣因張謨通、蕭
        元才二人經營理念不同，遂由張謨通將其所有股份轉讓被告，並登記被告己○○為享旺公司負責人，被告戊○○雖係實際負責人，惟享旺公司仍係由總
        經理蕭元才負責運作，被告二人並未介入享旺公司之業務經營等節，亦據證
        人即曾任享旺公司業務經理之蘇俊明到庭結證稱：「當初我是從最基層做起
        ，那時候的總經理是蕭元財（才），是採總經理制，．．．事實上己○○很
        少在公司．．．在他任負責人期間，公司運作是蕭元才在負責」、「（問：
        負責人有無主導整個公司業務關係？）還是總經理在負責運作」等語（見原
        審卷二第一三三頁），曾任享旺公司董事長之張謨通到庭結證稱：「（問：
        戊○○有無負責享旺的經營？）他是股東，就享旺的部分他沒有出名」、「
        （問：享旺實際上是誰負責？）總經理是蕭元財（才）」、「在我任內時，
        業務是由總經理主導，但有事情，他會向我報告，我完全知情」「（問：你
        離開後，戊○○承接經營模式是否與你一樣？）．．．．經營模式應是一樣
        」等語（見原審卷三第十六、十七頁），曾任享旺公司總經理之蕭元才到庭
        結證稱：「（問：戊○○在公司擔任何職務，負責何事？）一開始擔任監察
        人，後來公司整個有改組，他就沒有掛任何職務，公司營運狀況他不是很了
        解，他只負責財務控管」、「銷售的部分，他沒有參與」（見原審卷三第七
        一頁反面、第七二頁參照）等語，且自訴人林招直於本院亦坦承塔位係向享
        旺公司業務經理蘇俊明購買（見本院八十九年一月廿四日筆錄），足證被告
        二人辦稱未實際參與享旺公司之銷售業務一節，尚堪採信。被告二人既未實
        際介入享旺公司之經營，參與上開金寶塔塔位之銷售，尚難單憑被告戊○○
        持有享旺公司股份、被告己○○為名義上負責人，即遽論其涉有詐欺犯行。
（三）、況享旺公司就上開金寶塔塔位銷售一事，既僅職司銷售業務部分，而被告戊○○任職大金公司期間，大金公司亦確有斥資興建，其中就上開金寶塔坐落
        基地之產權狀況、建造請領、工程款核撥等細節，並委由復華公司進行鑑證
        ，則享旺公司本於上開事實，認大金公司確有興建上開金寶塔之真意而為銷
        售，核屬情理之常，尚難認被告或該公司人員之銷售行為有何施用詐術情事
        。又上開金寶塔係由大金公司負責興建，被告辭去大金公司副董事長一職後
        ，對上開金寶塔是否興建及興建之進度為何，事實上並無管領及支配之權限
        ，且上開金寶塔嗣後所以未能繼續興建實因大金公司債權人對金寶塔坐落土
        地進行強制執行程序所肇，復詳前述，則參諸被告對上開金寶塔是否興建及
        興建之進度為何無法加以掌控及上開金寶塔確係因被法院查封之不可抗力事
        由而未能繼續興建，亦難僅憑上開金寶塔事後有未能興建情事，即推定離開
        大金公司後實際持有享旺公司股份之被告戊○○及其子被告己○○與享旺公
        司人員於銷售之初，即有不法所有之意圖。
五、自訴人上訴意旨認其所購塔位永久使用權契約書、證明書是假的，實際上並無塔
    位，林麗卿於八十七年十二月廿九日到現場找塔位，結果被趕出來云云。惟據證
    人楊金順律師於本院證稱：「自訴人當時購買塔位永久使用權契約書是我見證的
    ，該永久使用權契約書應為真實，塔位編號是以電腦編排，應該不會重覆，自訴
    人八十七年十二月廿九日到現場找塔位時，金寶塔早已被法院查封拍買後，由另
    公司繼續興建並重新編排塔位」等語，證人庚○○於本院證稱：「八十七年一月
    二十日丁○○從法院拍賣標到金寶塔，丁○○於同年七、八月間賣給我們福國建
    設股份有限公司（下稱福國公司）繼續興建，我是該專案承辦人之一，以前向大
    金公司購買塔位者，我們都承認其契約，讓他跟我們公司換約，但要收取手續費
    骨灰位一個新台幣（下同）八千元、骨甕位一個一萬六千元，並重新編排至地下
    一樓位置，前來換約者拿的永久使用權契約書、證明書與自訴人提出者一樣，如
    自訴人要來換約我們公司也接受，自訴人八十七年十二月廿九日去現場找塔位時
    ，我們公司在施工中，考量工地危險，所以不讓他們進入工地，而且金寶塔拍賣
    時只有一樓蓋好，二樓只有封樓板尚未蓋好，我們公司買後亦有重新編排塔位，
    原來擬興建卅萬個塔位，我們公司改為廿五萬個」等語。足見自訴人所購塔位之
    永久使用權契約書、證明書係為真正，並有編排塔位，自訴人林麗卿於八十七年
    十二月廿九日到現場所以未能找著原先編排塔位，係因該金寶塔於查封拍賣時僅
    一樓部份蓋好，而自訴人所購塔位為地下二樓及二樓以上各樓層，均尚未蓋好，
    經福國公司向拍定者丁○○購買後繼續興建，並重新編排塔位之故。因此，自訴
    人稱其購得塔位永久使用權契約書是假的，實際上並無塔位云云，尚非可採。
六、綜上所述，被告戊○○任職大金公司期間，大金公司確有斥資興建，且業已興建
    至二樓，其中就上開金寶塔坐落基地之產權狀況、建造請領、工程款核撥等細節
    ，並委由復華公司進行鑑證，嗣雖任享旺公司實際負責人，被告己○○為名義上
    負責人，惟均未介入享旺公司之業務經營，參與上開金寶塔之銷售，且享旺公司
    人員上開銷售行為，事實上又難認有何不法所有之意圖或施用詐術情事，揆諸前
    揭判例意旨，被告所為，核與詐欺罪之構成要件尚有未合，自難以詐欺罪相繩。
    此外，復查無其他積極證據足資認定被告涉有詐欺犯行。原審以被告犯罪尚屬不
    能證明，而為被告二人無罪之諭知。經核認事用法，尚無違誤。自訴人上訴核無
    理由，應予駁回。
據上論斷，應依刑事訴訟法第三百六十八條判決如主文。
中    華    民    國    八十九    年      二        月       十八       日
                            臺灣高等法院刑事第十八庭
                                審判長法  官  吳      敦
                                      法  官  吳  明  峰
                                      法  官  陳  忠  行
右正本證明與原本無異。
不得上訴。
                                      書記官  鎖  瑞  嶺
中    華    民    國    八十九    年      二        月       二十一     日


司法院資訊處製作；財團法人民間司法改革基金會備份。
